【裁判字號】    88,易,681
【裁判日期】    891030
【裁判案由】    侵占
【裁判全文】
臺灣花蓮地方法院刑事判決                          八十八年度易字第六八一號
    公  訴  人  臺灣花蓮地方法院檢察署檢察官
    被      告  甲○○
右列被告因侵占案件，經檢察官提起公訴（八十八年度偵字第二九四六號），本院判
決如左：
    主  文
甲○○意圖為自己不法之所有，而侵占自己持有他人之物，處有期徒刑肆月，緩刑貳
年。
甲○○被訴詐欺取財部分無罪。
    事  實
一、甲○○與乙○係結識多年之朋友，甲○○於民國（下同）八十七年十二月七日在
    花蓮市○○○街七十一號乙○住處，因承諾要幫乙○向他人調借現金，而持有由
    乙○所交付之其所開立之付款人為彰化商業銀行板橋分行，發票日為八十八年二
    月六日，票據號碼為ＥＶ0000000號，票面金額為新台幣（下同）十萬元
    之支票一紙，嗣於八十七年十二月間某日，甲○○在花蓮縣吉安鄉○○路○段九
    十一號友人張其垂住處，因與盧阿文下棋賭博賭輸後，竟意圖為自己不法之所有
    ，將乙○前所交付之上揭十萬元支票變易持有為所有，交與盧阿文以清償賭債，
    嗣於八十八年二月六日上揭支票屆期，彰化商業銀行板橋分行通知乙○給付票款
    時，乙○始知上情。
二、案經被害人乙○訴請台灣花蓮地方法院檢察署檢察官偵查起訴。
    理  由
壹、有罪部分：
一、右開犯罪事實，業據被告甲○○於偵查及本院審理時坦承不諱，核與告訴人乙○
    所指訴之被害情節相符，並經證人張其垂於偵查時結證纂詳，本件事證明確，被
    告犯行洵堪認定，應予依法論科。
二、核被告所為，係犯刑法第三百三十五條第一項之侵占罪。爰審酌被告素行尚佳，
    受友人之託卻未能忠人之事，反而侵吞友人所交付調現之支票並持以給付賭債，
    有悖朋友忠誠交往之原則，行為顯不足取，並斟酌其犯罪動機、目的、手段、智
    識程度，並已於犯後坦承犯行，尚知錯誤等一切情狀，量處如主文所示之刑。末
    查，被告前未曾受有期徒刑以上刑之宣告，此有台灣高等法院被告全國前案紀錄
    表一紙在卷足憑，其因一時失慮，偶罹刑典，事後已坦承犯行，頗有悔意，經此
    刑之宣告後，應知警惕而無再犯之虞，本院因認暫不執行其刑為當，予以宣告緩
    刑二年，用啟自新。
貳、無罪部分：
一、公訴意旨另以：被告甲○○復於八十八年二月九日，另起犯意，意圖為自己不法
    之所有，在張其垂上揭住處，明知其並無清償能力，卻向乙○詐稱：伊所任職之
    砂石場即將開工，有薪水可增加收入，再借伊支票一定可以如期償還等語，而向
    乙○借用二紙支票（分別為乙○所交付之其所開立之付款人為彰化商業銀行板橋
    分行，發票日為八十八年四月九日，票據號碼為ＡＫ0000000號，票面金
    額為三萬元之支票一紙，另一紙為付款人彰化商業銀行板橋分行，發票日為八十
    八年八月九日，票據號碼為ＡＫ0000000號，票面金額為七萬元），再由
    被告甲○○將上揭二紙支票交與盧阿文以換回前述甲○○之前交付與盧阿文清償
    賭債之十萬元支票並返還與乙○，惟上揭二紙三萬元及七萬元支票屆期後，甲○
    ○並未依約將票款存入乙○之帳戶，乙○始知受騙，因認被告甲○○另涉犯刑法
    第三百三十九條第一項之詐欺取財罪云云。
二、按犯罪事實應依證據認定之，無證據不得推定其犯罪事實。又不能證明被告犯罪
    者，應諭知無罪之判決，刑事訴訟法第一百五十四條、第三百零一條第一項分別
    定有明文。又事實之認定，應憑證據，如未能發現相當證據，或證據不足以證明
    ，自不能以推測或擬制之方法，為裁判基礎（最高法院四十年臺上字第八六號判
    例參照）。再告訴人之告訴，本以使被告受刑事訴追為目的，故其陳述是否與事
    實相符，自應調查其他證據，以資審認，苟其所為攻擊之詞，尚有瑕疵，則在此
    瑕疵未予究明以前，即不能遽採為斷罪之基礎（最高法院六十九年臺上字第一五
    三一號判決參照）。第按刑法第三百三十九條第一項之詐欺罪，須行為人施用詐
    術，致他人陷於錯誤而為財物之交付始可，亦即詐欺罪之成立，必須以加害者有
    不法而取得財物之意思，實施詐欺行為，被害者因此行為，致表意有所錯誤，而
    其結果為財產上之處分，受其損害為要件（最高法院十九年上字第一六九九號、
    四十六年度臺上字第二六０號判例參照）。
三、公訴人認被告甲○○另涉犯此部分之詐欺取財罪嫌，無非以告訴人乙○之指訴及
    支票存根二張、彰化商業銀行板橋分行支票及退票理由單一紙在卷足憑為其論據
    ，惟查，被告甲○○對於此部分之行為辯稱：伊當時雖然有再向乙○拿二張三萬
    元及七萬元的支票，但是是乙○說要伊拿這二張支票去換回先前所交付的十萬元
    支票，以免該十萬元支票遭退票，會有退票紀錄，而伊拿到這二張支票後就交付
    給盧阿文，並且向盧阿文要回先前所交付的十萬元支票，這張十萬元支票後來伊
    也還給乙○，伊根本沒有騙乙○的錢等語。而告訴人乙○於本院調查時亦自承「
    我開這二張三萬元和七萬元的支票是要換回前一張十萬元的支票，我怕那張十萬
    元支票會跳票，盧阿文後來找上我說我是發票人要付票款，後來被告就說他的砂
    石場要開工，有錢可以拿，他就向我再借這二張支票去換回盧阿文所持有的那張
    十萬元支票，以塗銷我的退票記錄，後來這二張支票到期，被告也是沒有將錢匯
    入我的帳戶內，以致跳票」等語（見本院八十九年三月一日調查筆錄），顯見告
    訴人乙○雖於嗣後再開立二張三萬元及七萬元之支票交付給被告，其目的乃是希
    望被告能向盧阿文要回先前所交付之十萬元支票，避免該十萬元支票遭退票，留
    有退票紀錄，而被告亦遵照告訴人之意思將其後二張支票交付盧阿文且已換回上
    揭十萬元支票並返還與告訴人以塗銷退票記錄，則難謂被告後來取得之二張三萬
    元及七萬元支票係施用詐術致使告訴人陷於錯誤而為財物之交付，且告訴人乙○
    既已取回先前所開立之十萬元支票，則其所負擔之票據債務仍為十萬元，並未因
    被告未將三萬元及七萬元之金錢匯入其帳戶而更受有損害，被告亦未因此而取得
    財物或受有利益，即難謂被告此部分之行為該當於詐欺取財罪之構成要件。此外
    ，復查無其他積極證據足資認定被告有詐欺犯行，既不能證明被告有此部分之犯
    罪，自應為無罪判決之諭知。
據上論結，應依刑事訴訟法第二百九十九條第一項前段，第三百零一條第一項，刑法
第三百三十五條第一項、第七十四條第一項第一款，罰金罰鍰提高標準條例第一條前
段，判決如主文。
本案經檢察官李子春到庭執行職務
中      華      民      國    八  十  九    年    十    月    三  十    日
                              臺灣花蓮地方法院刑事庭
                                  法  官  林  國  泰
右正本證明與原本無異。
如對本判決不服，應於送達後十日內，向本院提出上訴狀。（應抄附繕本）告訴人或
被害人如對於本判決不服者，應具備理由請求檢察官上訴，其上訴期間之計算係以檢
察官收受判決正本之日期為準。
                                  法院書記官
中      華      民      國    八  十  九    年    十    月    三 十一   日
附錄本案判決論罪科刑法律條文：
刑法第三百三十五條第一項
意圖為自己或第三人不法之所有，而侵占自己持有他人之物者，處五年以下有期徒刑
、拘役或科或併科一千元以下罰金。


司法院資訊處製作；財團法人民間司法改革基金會備份。
